---
title: "Lab3"
author: "Pedro Avila, Javier Benitez, Brandon Rivera"
date: "2026-03-13"
output: html_document
---

```{r setup, include=FALSE}
knitr::opts_chunk$set(echo = TRUE)
```



## Cargar datos
```{r}
load("listings.RData")

head(listings, 5)

summary(listings)
```

## Lab 3 Avances


calendar_last_scraped number_of_reviews number_of_reviews_ltm number_of_reviews_l30d
 availability_eoy number_of_reviews_ly estimated_occupancy_l365d estimated_revenue_l365d first_review         
 last_review        review_scores_rating review_scores_accuracy review_scores_cleanliness review_scores_checkin  
 review_scores_communication review_scores_location review_scores_value   license          instant_bookable   
 calculated_host_listings_count calculated_host_listings_count_entire_homes calculated_host_listings_count_private_rooms  
 calculated_host_listings_count_shared_rooms reviews_per_month     city         




### 1. Descripción de las variables

```{r}
cual_nominales <- c(
    "listing_url",
    "source",
    "name",
    "description",
    "neighborhood_overview",
    "picture_url",
    "host_url",
    "host_name",
    "host_location",
    "host_about",
    "host_is_superhost",
    "host_thumbnail_url",
    "host_picture_url",
    "host_neighbourhood",
    "host_verifications",
    "host_has_profile_pic",
    "host_identity_verified",
    "neighbourhood",
    "neighbourhood_cleansed",
    "neighbourhood_group_cleansed",
    "bathrooms_text",
    "amenities",
    "has_availability",
    "license",
    "instant_bookable",
    "city"
)

cual_ordinales <- c(
    "last_scraped",
    "host_response_time",
    "host_since",
    "property_type",
    "room_type",
    "calendar_last_scraped",
    "first_review",
    "last_review"
)

# Variables cuantitativas discretas que irian aqui pero no las voy a poner
# id , scrape_id , host_id 
cuant_discretas <- c(
    "host_listings_count",
    "host_total_listings_count",
    "accommodates",
    "bedrooms",
    "beds",
    "minimum_nights",
    "minimum_nights_avg_ntm",
    "maximum_nights",
    "maximum_nights_avg_ntm",
    "minimum_minimum_nights",
    "maximum_minimum_nights",
    "availability_30",
    "availability_60",
    "availability_90",
    "availability_365",
    "number_of_reviews",
    "number_of_reviews_ltm",
    "number_of_reviews_l30d",
    "availability_eoy",
    "number_of_reviews_ly",
    "estimated_occupancy_l365d",
    "reviews_per_month",
    "minimum_maximum_nights",
    "maximum_maximum_nights"
)

cuant_continuas <- c(
    "host_response_rate",
    "host_acceptance_rate",
    "latitude",
    "longitude",
    "bathrooms",
    "price",
    "review_scores_rating",
    "review_scores_accuracy",
    "review_scores_cleanliness",
    "review_scores_checkin",
    "review_scores_communication",
    "review_scores_location",
    "review_scores_value",
    "calculated_host_listings_count",
    "calculated_host_listings_count_entire_homes",
    "calculated_host_listings_count_private_rooms",
    "calculated_host_listings_count_shared_rooms",
    "estimated_revenue_l365d"
)

cuantitativas <- c(cuant_discretas, cuant_continuas)
cuantitativas
datos_cuant <- listings[, cuantitativas]
head(datos_cuant, 5)

cualitativas <- c(cual_nominales, cual_ordinales)
cualitativas
datos_cual <- listings[, cualitativas]
head(datos_cual, 5)
```


### 2. Análisis exploratorio
### 3. Análisis de relaciones con la variable respuesta
