---
title: "Lab4 - Árboles de Decisión"
author: "Pedro Avila, Javier Benitez, Brandon Rivera"
date: "2026-03-13"
output:
  html_document: default
---

```{r setup, include=FALSE}
knitr::opts_chunk$set(echo = TRUE)
```

```{r message=FALSE, warning=FALSE}
library(corrplot)
library(caret)
library(lmtest)
library(dplyr)
library(stringi)
library(cluster)
library(factoextra)
library(hopkins)
library(NbClust)
library(glmnet)
library(car)
library(rpart)
library(rpart.plot)
library(randomForest)
library(ggplot2)
```

## 1. Descargue el conjunto de datos.

```{r}
load("Listings.RData")

head(listings, 5)
```


## 2. Haga un análisis exploratorio extenso de los datos. 
Explique bien todos los hallazgos. No ponga solo gráficas y código. Debe llegar a conclusiones interesantes para poder predecir. Explique el
preprocesamiento que necesitó hacer

### 2.1. Descripción de las variables
```{r datasummary}
summary(listings)
```

```{r}
cual_nominales <- c(
    "listing_url",
    "source",
    "name",
    "description",
    "neighborhood_overview",
    "picture_url",
    "host_url",
    "host_name",
    "host_location",
    "host_about",
    "host_is_superhost",
    "host_thumbnail_url",
    "host_picture_url",
    "host_neighbourhood",
    "host_verifications",
    "host_has_profile_pic",
    "host_identity_verified",
    "neighbourhood",
    "neighbourhood_cleansed",
    "neighbourhood_group_cleansed",
    "bathrooms_text",
    "amenities",
    "has_availability",
    "license",
    "instant_bookable",
    "city"
)

cual_ordinales <- c(
    "last_scraped",
    "host_response_time",
    "host_since",
    "property_type",
    "room_type",
    "calendar_last_scraped",
    "first_review",
    "last_review"
)


cuant_discretas <- c(
    "host_listings_count",
    "host_total_listings_count",
    "accommodates",
    "bedrooms",
    "beds",
    "minimum_nights",
    "minimum_nights_avg_ntm",
    "maximum_nights",
    "maximum_nights_avg_ntm",
    "minimum_minimum_nights",
    "maximum_minimum_nights",
    "availability_30",
    "availability_60",
    "availability_90",
    "availability_365",
    "number_of_reviews",
    "number_of_reviews_ltm",
    "number_of_reviews_l30d",
    "availability_eoy",
    "number_of_reviews_ly",
    "estimated_occupancy_l365d",
    "reviews_per_month",
    "minimum_maximum_nights",
    "maximum_maximum_nights"
)

cuant_continuas <- c(
    "host_response_rate",
    "host_acceptance_rate",
    "latitude",
    "longitude",
    "bathrooms",
    "price",
    "review_scores_rating",
    "review_scores_accuracy",
    "review_scores_cleanliness",
    "review_scores_checkin",
    "review_scores_communication",
    "review_scores_location",
    "review_scores_value",
    "calculated_host_listings_count",
    "calculated_host_listings_count_entire_homes",
    "calculated_host_listings_count_private_rooms",
    "calculated_host_listings_count_shared_rooms",
    "estimated_revenue_l365d"
)

cuantitativas <- c(cuant_discretas, cuant_continuas)
cuantitativas
datos_cuant <- listings[, cuantitativas]
head(datos_cuant, 5)

cualitativas <- c(cual_nominales, cual_ordinales)
cualitativas
datos_cual <- listings[, cualitativas]
head(datos_cual, 5)
```
Variables cuantitativas discretas no decidimos clasificarlas id , scrape_id , host_id.
Adicionalmente la variable calendar_updated se decidio no incluirla ya que toda su data es NA

### 2.2. Análisis exploratorio
```{r message=FALSE, warning=FALSE}

library(ggplot2)

dim(listings)
str(listings)
summary(listings)

colSums(is.na(listings))

datos_cuant <- listings[, cuantitativas]
datos_cual  <- listings[, cualitativas]


listings$price <- as.numeric(gsub("[$,]", "", listings$price))
listings$host_response_rate <- as.numeric(gsub("%", "", listings$host_response_rate))
listings$host_acceptance_rate <- as.numeric(gsub("%", "", listings$host_acceptance_rate))

summary(datos_cuant)

ggplot(listings, aes(x = price)) +
  geom_histogram(bins = 40)

ggplot(listings, aes(x = review_scores_rating)) +
  geom_histogram(bins = 30)

ggplot(listings, aes(x = reviews_per_month)) +
  geom_histogram(bins = 30)

ggplot(listings, aes(y = price)) +
  geom_boxplot()

ggplot(listings, aes(y = reviews_per_month)) +
  geom_boxplot()
```

Podemos ver que los datos los cuales principalmente podriamos hacer analisis 
numerico llegan a tener sesgos cada uno por su lado
```{r}
shapiro.test(sample(na.omit(listings$price), 5000))
shapiro.test(sample(na.omit(listings$review_scores_rating), 5000))
shapiro.test(sample(na.omit(listings$reviews_per_month), 5000))
```
Haciendo la prueba de shapiro-wilks podemos darnos cuenta por que el p-value 
llega a estar mas abajo que el alpha autoimpuesto de 0.5, podemos darnos cuenta
que no es normal.

### 2.3. Análisis de relaciones con la variable respuesta

```{r message=FALSE, warning=FALSE}
library(corrplot)

vars_interes <- c("price", "accommodates", "bedrooms", "beds", "bathrooms",
                  "review_scores_rating", "reviews_per_month",
                  "availability_365", "estimated_occupancy_l365d",
                  "estimated_revenue_l365d", "number_of_reviews")

cor_data <- listings[, vars_interes]
cor_data <- cor_data[complete.cases(cor_data), ]

cor_matrix <- cor(cor_data)

corrplot(cor_matrix, method = "color", type = "upper",
         addCoef.col = "black", tl.col = "black", tl.srt = 45,
         mar = c(0,0,1,0))
```

Las variables `accommodates`, `bedrooms`, `beds` y `bathrooms` tienen la mayor correlación positiva con `price`. Las variables de reseñas y ocupación muestran correlaciones débiles.
```{r}
par(mfrow = c(2, 2))

plot(listings$accommodates, listings$price,
     main = "Price vs Accommodates",
     xlab = "Capacidad", ylab = "Precio")
abline(lm(price ~ accommodates, data = listings), col = "black", lwd = 2)

plot(listings$bedrooms, listings$price,
     main = "Price vs Bedrooms",
     xlab = "Habitaciones", ylab = "Precio")
abline(lm(price ~ bedrooms, data = listings), col = "black", lwd = 2)

plot(listings$bathrooms, listings$price,
     main = "Price vs Bathrooms",
     xlab = "Baños", ylab = "Precio")
abline(lm(price ~ bathrooms, data = listings), col = "black", lwd = 2)

plot(listings$review_scores_rating, listings$price,
     main = "Price vs Review Score",
     xlab = "Calificación", ylab = "Precio")
abline(lm(price ~ review_scores_rating, data = listings), col = "black", lwd = 2)

par(mfrow = c(1, 1))
```

A mayor tamaño de la propiedad, mayor precio. La calificación no muestra relación clara con el precio.
```{r}
boxplot(price ~ room_type, data = listings,
        main = "Precio por tipo de habitación",
        xlab = "Tipo", ylab = "Precio",
        ylim = c(0, 500))

kruskal.test(price ~ room_type, data = listings)
```

Los alojamientos completos tienen precios más altos. Kruskal-Wallis confirma que las diferencias son significativas (p < 0.05).
```{r}
boxplot(price ~ city, data = listings,
        main = "Precio por ciudad",
        xlab = "Ciudad", ylab = "Precio",
        ylim = c(0, 500),
        las = 2)

kruskal.test(price ~ city, data = listings)
```

El precio varía según la ciudad, siendo la ubicación un factor relevante (p < 0.05).

Conclusión: Los mejores predictores del precio son `accommodates`, `bedrooms`, `bathrooms`, `room_type` y `city`.


## 3. Incluya un análisis de grupos en el análisis exploratorio.
Explique las características de cada uno.

Clustering

```{r}
set.seed(123)

vars_cluster <- c("price", "accommodates", "bedrooms", "beds", 
                  "bathrooms", "review_scores_rating", 
                  "availability_365", "estimated_occupancy_l365d")

datos_cluster <- listings[, vars_cluster]
datos_cluster <- datos_cluster[complete.cases(datos_cluster), ]

# Tomar muestra representativa (máximo 3000-5000 filas)
n_muestra <- min(3000, nrow(datos_cluster))
idx_muestra <- sample(1:nrow(datos_cluster), n_muestra)
datos_muestra <- datos_cluster[idx_muestra, ]

# Escalar
datos_scaled <- scale(datos_muestra[, vars_cluster])

### Hopkins
set.seed(123)

idx_hopkins <- sample(1:nrow(datos_scaled), 500)
hopkins(datos_scaled[idx_hopkins, ])

# Codo - rápido
fviz_nbclust(datos_scaled, kmeans, 
             method = "wss",
             k.max = 8) +
  labs(title = "Método del Codo")

# Silueta - rápido
fviz_nbclust(datos_scaled, kmeans, 
             method = "silhouette",
             k.max = 8) +
  labs(title = "Método de Silueta")


```

```{r}
set.seed(123)
k_optimo <- 2

km <- kmeans(datos_scaled, 
             centers = k_optimo, 
             iter.max = 100, 
             nstart = 10)   # reducir nstart también ayuda

datos_muestra$grupo <- as.factor(km$cluster)

fviz_cluster(km, data = datos_scaled,
             geom = "point",
             ellipse.type = "norm") +
  labs(title = "Clusters de propiedades Airbnb")
```

```{r}
perfil <- datos_muestra %>%
  group_by(grupo) %>%
  summarise(across(all_of(vars_cluster), mean, na.rm = TRUE)) %>%
  mutate(across(where(is.numeric), ~round(., 2)))

print(perfil)

```
```{r}
ggplot(datos_muestra, aes(x = grupo, y = price, fill = grupo)) +
  geom_boxplot() +
  coord_cartesian(ylim = c(0, 500)) +
  labs(title = "Precio por grupo", x = "Grupo", y = "Precio") +
  theme_minimal()

kruskal.test(price ~ grupo, data = datos_muestra)

```



## 4. Divida el set de datos preprocesados
Dividalos en dos conjuntos: Entrenamiento y prueba. Describa el criterio que usó para crear los conjuntos: número de filas de cada uno, estratificado o no, balanceado o no, etc.
```{r train test}
set.seed(123)

pricing_without_na <- listings[!is.na(listings$price), ]

trainIndex <- createDataPartition(pricing_without_na$price, p = .7, list = FALSE)
train <- pricing_without_na[trainIndex, ]
test <- pricing_without_na[-trainIndex, ]
```

Tratamiento de outliers en 'price' (IQR) sin perder filas:
En vez de eliminar registros (lo que puede dejar 0 casos para entrenar),
recortamos (winsorizamos) el precio a los límites IQR calculados en TRAIN.
[Esta seccion del codigo fue Generado por ChatGPT para ayudarnos a limpiar los outliers sin perder filas]
[El resto del codigo es nuestro tomando en base el repositorio de erick]

```{r outliers-price-iqr}

Q1 <- quantile(train$price, 0.25, na.rm = TRUE)
Q3 <- quantile(train$price, 0.75, na.rm = TRUE)
IQR_value <- Q3 - Q1

low  <- as.numeric(Q1 - 1.5 * IQR_value)
high <- as.numeric(Q3 + 1.5 * IQR_value)

cat("IQR bounds price (train):", low, "to", high, "\n")
cat("Rows before -> train:", nrow(train), ", test:", nrow(test), "\n")

# Clip/Winsorize
train$price <- pmin(pmax(train$price, low), high)
test$price  <- pmin(pmax(test$price,  low), high)

cat("Rows after  -> train:", nrow(train), ", test:", nrow(test), "\n")
cat("NA counts -> price/train:", sum(is.na(train$price)), ", bedrooms/train:", sum(is.na(train$bedrooms)), "\n")
```
Entrenamos con el 70% de los datos y probamos con el 30% restante. La partición se hizo de manera estratificada para mantener la distribución del precio en ambos conjuntos. Luego, se aplicó un recorte (winsorización) de outliers en `price` con límites IQR calculados en entrenamiento, para reducir el impacto de valores extremos sin eliminar observaciones.

## 5. Haga ingeniería de características
¿qué variables cree que puedan ser mejores predictores para el precio de las casas? Explique en que basó la selección o no de las variables.

### Prueba de Supuestos
Nuestros supuestos son los siguientes:
1. Los cuatros (bedrooms) son linealmente relacionados con el precio.
2. Los baños (bathrooms) son linealmente relacionados con el precio.
3. La calificación de las reseñas (review_scores_rating) es linealmente relacionada con el precio.
```{r}
train_bedrooms <- train[complete.cases(train[, c("price", "bedrooms")]), ]
train_bathrooms <- train[complete.cases(train[, c("price", "bathrooms")]), ]
train_reviews <- train[complete.cases(train[, c("price", "review_scores_rating")]), ]

model_bedrooms <- lm(price ~ bedrooms, data = train_bedrooms)
model_bathrooms <- lm(price ~ bathrooms, data = train_bathrooms)
model_ReviewScore <- lm(price ~ review_scores_rating, data = train_reviews)
```


### Linealidad
Podemos observar que los residuos no muestran un patrón claro, lo que sugiere que la relación entre las variables independientes y el precio es aproximadamente lineal. Sin embargo, hay cierta dispersión en los residuos, lo que podría indicar que la relación no es perfectamente lineal.
```{r}
par(mfrow = c(1, 3))
plot(
  fitted(model_bedrooms),
  resid(model_bedrooms),
  main = "Linealidad - Bedrooms"
)
abline(h = 0, col = "red")

plot(
  fitted(model_bathrooms),
  resid(model_bathrooms),
  main = "Linealidad - Bathrooms"
)
abline(h = 0, col = "red")

plot(
  fitted(model_ReviewScore),
  resid(model_ReviewScore),
  main = "Linealidad - Review Score"
)
abline(h = 0, col = "red")
par(mfrow = c(1, 1))
```

### Normalidad de los residuos
Segun la prueba de Shapiro-Wilk, los residuos de los modelos no siguen una distribución normal, lo que podría afectar la validez de las inferencias basadas en estos modelos. 
Sin embargo, dado el tamaño de la muestra, es posible que esta falta de normalidad no tenga un impacto significativo en la capacidad predictiva del modelo.
Muy seguramente, la falta de normalidad se deba a la presencia de valores atípicos o a una distribución sesgada de los residuos, lo que es común en datos de precios.

Regla de decisión:
* Si p-value ≤ 0.05 → Se rechaza H₀ (evidencia de no normalidad).

```{r}
sample_resid_bedrooms <- sample(resid(model_bedrooms), 5000)
sample_resid_bathrooms <- sample(resid(model_bathrooms), 5000)
sample_resid_ReviewScore <- sample(resid(model_ReviewScore), 5000)

shapiro.test(sample_resid_bedrooms)
shapiro.test(sample_resid_bathrooms)
shapiro.test(sample_resid_ReviewScore)
```

Hipótesis:

* H₀: Los residuos no siguen una distribución normal.
* H₁: Los residuos siguen una distribución normal.


### Homocedasticidad
Observamos que en nuestro caso de Review Score, los residuos muestran una mayor dispersión a medida que aumentan los valores ajustados, 
lo que sugiere la presencia de heterocedasticidad. 
En los casos de Bedrooms y Bathrooms, la dispersión de los residuos parece ser más constante, 
aunque también muestra cierta variabilidad.

Regla de decisión:
* Si p-value > 0.05 → No se rechaza H₀ (varianza constante).
* Si p-value ≤ 0.05 → Se rechaza H₀ (existe heterocedasticidad).
```{r}
bptest(model_bedrooms)
bptest(model_bathrooms)
bptest(model_ReviewScore)
```

Hipótesis:

* H₀: La varianza de los errores es constante (homocedasticidad).
* H₁: La varianza de los errores no es constante (heterocedasticidad).


### Independencia
En el caso de todos los modelos, el valor de Durbin-Watson tiene un p value menor a 0.05, 
lo que indica que hay evidencia de autocorrelación de primer orden en los residuos. 
Esto sugiere que los errores no son independientes, 
lo que podría afectar la validez de las inferencias basadas en estos modelos.
* Si p-value ≤ 0.05 → Se rechaza H₀ (evidencia de autocorrelación).
```{r}
dwtest(model_bedrooms)
dwtest(model_bathrooms)
dwtest(model_ReviewScore)
```

Hipótesis:

* H₀: No existe autocorrelación de primer orden en los residuos.
* H₁: Existe autocorrelación de primer orden en los residuos.


## 6. Todos los resultados deben ser reproducibles por lo que debe fijar que los conjuntos de entrenamiento y
prueba sean los mismos siempre que se ejecute el código.

## 7. Modelo univariado de regresión lineal
Seleccione una de las variables y haga un modelo univariado de regresión lineal para predecir el precio de
las casas. Analice el modelo (resumen, residuos, resultados de la predicción). Muéstrelo gráficamente.

```{r}
model_single <- lm(price ~ bedrooms, data=train)
summary(model_single)

pred_full_single <- predict(model_single, newdata = test[, cuantitativas])
actual_full_single <- test$price
```


## 8. Modelo de regresión lineal
Haga un modelo de regresión lineal con todas las variables numéricas para predecir el precio de las casas.
Analice el modelo (resumen, residuos, resultados de la predicción). Muestre el modelo gráficamente.
```{r}
model_full <- lm(price ~ ., data = train[, cuantitativas])
summary(model_full)

pred_full <- predict(model_full, newdata = test[, cuantitativas])
actual_full <- test$price
```

## 9. Analice el modelo.
Determine si hay multicolinealidad entre las variables, y cuáles son las que aportan al modelo. Haga un análisis de correlación de las características del modelo y especifique si el modelo se
adapta bien a los datos. Explique si hay sobreajuste (overfitting) o no. En caso de existir sobreajuste, haga otro modelo que lo corrija.


```{r}
vif(model_full)

cor_matrix_model <- cor(train[, cuantitativas], use = "complete.obs")


corrplot(cor_matrix_model,
         method = "color",
         type = "upper",
         tl.col = "black",
         tl.srt = 45,
         tl.cex = 0.3,
         addCoef.col = NULL)

```



El análisis de multicolinealidad mostró que varias variables presentan valores altos de VIF, especialmente las relacionadas con la disponibilidad (availability_90, availability_eoy) y los conteos de propiedades del host (calculated_host_listings_count), indicando fuerte colinealidad entre ellas. Esto afecta la estabilidad e interpretación del modelo completo. El corrplot confirma estas relaciones altas entre variables similares. Aunque no se observa un sobreajuste severo al comparar con el modelo Lasso, es recomendable simplificar el modelo eliminando variables redundantes para mejorar su robustez y facilitar su interpretación.

## 10. Si tiene multicolinealidad o sobreajuste, haga un modelo con las variables que sean mejores predictoras del precio de las casas. Determine la calidad del modelo realizando un análisis de los residuos. Muéstrelo gráficamente.

```{r}
model_reduced <- lm(price ~ accommodates + bedrooms + beds + bathrooms,
                    data = train)

summary(model_reduced)

plot(model_reduced$fitted.values,
     resid(model_reduced),
     main = "Residuos vs Valores Ajustados",
     xlab = "Valores Ajustados",
     ylab = "Residuos")

abline(h = 0, col = "red", lwd = 2)
```
Se construyó un modelo reducido con las variables accommodates, bedrooms, beds y bathrooms, que son los mejores predictores identificados. Este modelo explica alrededor del 36% de la variabilidad del precio y todos sus coeficientes son significativos. Sin embargo, el análisis de residuos muestra heterocedasticidad, ya que la dispersión de errores aumenta con los valores ajustados. Esto indica que la varianza de los errores no es constante y sugiere que podrían usarse transformaciones o métodos robustos para mejorar el modelo. A pesar de ello, el modelo reducido representa una mejora en estabilidad y simplicidad frente al modelo completo con multicolinealidad.

## 11. Elabore un modelo en el que utilice al menos una de las técnicas de regularización 
(Ridge, Lasso, ElasticNet) compare los resultados con los otros modelos.

```{r}
train_clean <- na.omit(train[, cuantitativas])
test_clean <- na.omit(test[, cuantitativas])

x_train <- as.matrix(train_clean[, setdiff(cuantitativas, "price")])
y_train <- train_clean$price

x_test <- as.matrix(test_clean[, setdiff(cuantitativas, "price")])
y_test <- test_clean$price

set.seed(123) 
cv_lasso <- cv.glmnet(x_train, y_train, alpha = 1)
best_lambda <- cv_lasso$lambda.min

model_lasso <- glmnet(x_train, y_train, alpha = 1, lambda = best_lambda)

pred_lasso <- predict(model_lasso, s = best_lambda, newx = x_test)
pred_lasso <- as.numeric(pred_lasso) 

actual_lasso <- y_test

r2_test <- function(actual, predicted) {
  ss_res <- sum((actual - predicted)^2, na.rm = TRUE)
  ss_tot <- sum((actual - mean(actual, na.rm = TRUE))^2, na.rm = TRUE)
  1 - ss_res / ss_tot
}

results_lasso <- data.frame(
  Modelo = c("Regresión Lasso (Regularización)"),
  RMSE = c(
    caret::RMSE(pred_lasso, actual_lasso)
  ),
  R2 = c(
    r2_test(actual_lasso, pred_lasso)
  )
)

results_lasso
```

¿Por que escogimos lasso? 

En bases de datos de viviendas suele haber muchas variables numéricas que miden cosas similares. Lasso aplica un tipo de castigo matemático llamado "penalización L1". Lo especial de esta penalización es que, si una variable no aporta valor real para predecir el precio, Lasso reduce su coeficiente exactamente a cero, eliminándola del modelo por completo.

## 12. Utilice cada modelo con el conjunto de prueba
Determine la eficiencia del algoritmo para predecir el precio de las casas. ¿Qué tan bien lo hizo? ¿Qué medidas usó para determinar la calidad de la predicción?
```{r}
r2_test <- function(actual, predicted) {
  ss_res <- sum((actual - predicted)^2, na.rm = TRUE)
  ss_tot <- sum((actual - mean(actual, na.rm = TRUE))^2, na.rm = TRUE)
  1 - ss_res / ss_tot
}

# Remove NA values for fair comparison
valid_idx <- complete.cases(pred_full, actual_full)
pred_full_valid <- pred_full[valid_idx]
actual_full_valid <- actual_full[valid_idx]

results_full <- data.frame(
  Modelo = c("Regresión Lineal Completa"),
  RMSE = c(
    caret::RMSE(pred_full_valid, actual_full_valid)
  ),
  R2 = c(
    r2_test(actual_full_valid, pred_full_valid)
  )
)

results_full
```
```{r}
valid_idx_single <- complete.cases(pred_full_single, actual_full_single)
pred_single_valid <- pred_full_single[valid_idx_single]
actual_single_valid <- actual_full_single[valid_idx_single]

results_single <- data.frame(
  Modelo = c("Regresión Lineal Univariada"),
  RMSE = c(
    caret::RMSE(pred_single_valid, actual_single_valid)
  ),
  R2 = c(
    r2_test(actual_single_valid, pred_single_valid)
  )
)

results_single
```

```{r}
tabla_comparativa <- rbind(results_single, results_full, results_lasso)
tabla_comparativa
```

Cada uno de los modelos tuvo un RMSE de alrededor de 110 a 150 y un R2 de alrededor de 0.26 a 0.53, lo que indica que los modelos explican entre el 25% y el 53% de la variabilidad en los precios de las casas.
El modelo de regresión lineal completa tiene un mejor desempeño que el univariado, pero el modelo Lasso no muestra una mejora significativa en comparación con la regresión lineal completa,
lo que sugiere que la regularización no aportó beneficios adicionales en este caso.

Por otro lado al haber obtenido un valor RMSE de alrededor de 110 a 150, esto indica que en promedio, las predicciones del modelo se desvían del precio real en esa cantidad, 
lo que sugiere que el modelo tiene un error considerable pero muy aceptable en sus predicciones.

## 13. Discuta sobre la efectividad de los modelos.
¿Cuál lo hizo mejor? ¿Cuál es el mejor modelo para predecir el precio de las casas? Haga los gráficos que crea que le pueden ayudar en la discusión.

```{r}

ggplot(tabla_comparativa, aes(x = Modelo, y = RMSE, fill = Modelo)) +
  geom_bar(stat = "identity") +
  theme_minimal() +
  labs(title = "Comparación del RMSE entre modelos",
       x = "Modelo",
       y = "RMSE") +
  theme(legend.position = "none")

ggplot(tabla_comparativa, aes(x = Modelo, y = R2, fill = Modelo)) +
  geom_bar(stat = "identity") +
  theme_minimal() +
  labs(title = "Comparación del R² entre modelos",
       x = "Modelo",
       y = "R^2") +
  theme(legend.position = "none")
```
El modelo con peor desempeño es la regresión lineal univariada, ya que presenta el RMSE más alto (150.646) y el R² más bajo (0.2577). Esto indica que solo explica aproximadamente el 25.7% de la variabilidad en los precios de las casas, por lo que su capacidad predictiva es limitada. Esto se debe a que utiliza una sola variable para hacer las predicciones, lo que no logra capturar todos los factores que influyen en el precio de las viviendas.

En cambio, la regresión lineal completa y la regresión Lasso muestran un desempeño mucho mejor, con un RMSE cercano a 112 y un R^2 alrededor de 0.53, lo que significa que explican cerca del 53% de la variabilidad del precio. El modelo Lasso tiene el RMSE ligeramente más bajo (111.9871) y el R^2 ligeramente más alto (0.5300), por lo que puede considerarse el mejor modelo, aunque la diferencia con la regresión lineal completa es mínima.

# Lab 4 - Árboles de Decisión

## 1. Use los mismos conjuntos de entrenamiento
Prueba que usó para los modelos de regresión lineal en la entrega anterior.

Los conjuntos `train` y `test` ya fueron creados en la sección anterior con `set.seed(123)`, por lo que se garantiza reproducibilidad. El conjunto de entrenamiento contiene el 70% de los datos y el de prueba el 30% restante, ambos con winsorización aplicada sobre `price`.

## 2. Árbol de regresión
Elabore un árbol de regresión para predecir el precio de las casas por noche usando todas las variables.

```{r}
set.seed(123)
formula_tree <- as.formula(paste("price ~", paste(setdiff(cuantitativas, "price"), collapse = " + ")))
tree_model <- rpart(formula_tree, data = train)
rpart.plot(tree_model, main = "Árbol de Regresión para Predecir Precio")
```

## 3. Resultado árbol de regresión
Úselo para predecir y analice el resultado. ¿Qué tal lo hizo?

```{r}
pred_tree <- predict(tree_model, newdata = test)
actual_tree <- test$price

results_tree <- data.frame(
  Modelo = c("Árbol de Regresión"),
  RMSE = c(caret::RMSE(pred_tree, actual_tree)),
  R2 = c(r2_test(actual_tree, pred_tree))
)
results_tree
```

El árbol de regresión obtuvo un RMSE de alrededor de 130 y un R² de aproximadamente 0.45, lo que indica que el modelo explica el 45% de la variabilidad en los precios. El RMSE señala que, en promedio, las predicciones se desvían del precio real en alrededor de 120-130 unidades monetarias, lo cual es un error aceptable. El modelo captura algunas relaciones no lineales entre las variables, pero puede estar limitado por la complejidad del árbol o por la presencia de ruido en los datos. En comparación con la regresión lineal univariada, el árbol supera su desempeño; sin embargo, no alcanza el nivel del modelo lineal completo ni del Lasso.

## 4. 3 modelos más cambiando la profundidad del árbol
Haga, al menos, 3 modelos más, cambiando el parámetro de la profundidad del árbol. ¿Cuál es el mejor modelo para predecir el precio por noche?

```{r}
set.seed(123)
depths <- c(3, 5, 7)
results_depth <- data.frame()

for (d in depths) {
  tree_model_d <- rpart(formula_tree, data = train, control = rpart.control(maxdepth = d))
  rpart.plot(tree_model_d, main = paste("Árbol de Regresión - maxdepth =", d))
  pred_d <- predict(tree_model_d, newdata = test)
  results_depth <- rbind(results_depth, data.frame(
    Modelo = paste("Árbol maxdepth =", d),
    RMSE = caret::RMSE(pred_d, actual_tree),
    R2 = r2_test(actual_tree, pred_d)
  ))
}

results_depth
```

Al comparar los árboles con distintas profundidades, se observa que a mayor profundidad el modelo captura relaciones más complejas en los datos. El árbol con `maxdepth = 7` tiende a obtener el mejor RMSE y R², ya que tiene más nodos disponibles para segmentar el espacio de predicción. Sin embargo, profundidades muy altas pueden llevar a sobreajuste, donde el modelo aprende el ruido del conjunto de entrenamiento y pierde capacidad de generalización. El árbol con `maxdepth = 5` suele representar un buen balance entre complejidad y generalización.

## 5. Comparación de modelos
Compare los resultados con el modelo de regresión lineal de la hoja anterior, ¿cuál lo hizo mejor?

```{r}
tabla_regresion_vs_arboles <- rbind(
  results_single,
  results_full,
  results_lasso,
  results_tree,
  results_depth
)
tabla_regresion_vs_arboles

ggplot(tabla_regresion_vs_arboles, aes(x = reorder(Modelo, RMSE), y = RMSE, fill = Modelo)) +
  geom_bar(stat = "identity") +
  coord_flip() +
  theme_minimal() +
  labs(title = "Comparación RMSE: Regresión Lineal vs Árboles",
       x = "Modelo", y = "RMSE") +
  theme(legend.position = "none")

ggplot(tabla_regresion_vs_arboles, aes(x = reorder(Modelo, R2), y = R2, fill = Modelo)) +
  geom_bar(stat = "identity") +
  coord_flip() +
  theme_minimal() +
  labs(title = "Comparación R²: Regresión Lineal vs Árboles",
       x = "Modelo", y = "R²") +
  theme(legend.position = "none")
```

Los modelos de regresión lineal completa y Lasso superan a los árboles de regresión en términos de RMSE (~112) y R² (~0.53). Los árboles con profundidades de 5 y 7 alcanzan un R² de aproximadamente 0.45 y un RMSE de alrededor de 129, siendo mejores que el árbol de profundidad 3 (~132 RMSE, ~0.42 R²). Esto sugiere que la regresión lineal, aprovechando relaciones lineales entre múltiples variables numéricas, es más efectiva para este conjunto de datos particular. No obstante, los árboles ofrecen la ventaja de ser más interpretables visualmente y de capturar algunas interacciones no lineales que los modelos lineales ignoran.

## 6. Variable respuesta para clasificación
Dependiendo del análisis exploratorio elaborado cree una variable respuesta que le permita clasificar las casas en Económicas, Intermedias o Caras. Los límites de estas clases deben tener un fundamento en la distribución de los datos de precios, y estar bien explicados.

```{r}
# Revisamos la distribución del precio en el conjunto de entrenamiento
summary(train$price)
quantile(train$price, probs = c(0.33, 0.67), na.rm = TRUE)

# Visualizamos la distribución del precio
ggplot(train, aes(x = price)) +
  geom_histogram(bins = 50, fill = "steelblue", color = "white") +
  geom_vline(xintercept = quantile(train$price, 0.33, na.rm = TRUE),
             color = "green", linetype = "dashed", linewidth = 1) +
  geom_vline(xintercept = quantile(train$price, 0.67, na.rm = TRUE),
             color = "red", linetype = "dashed", linewidth = 1) +
  labs(title = "Distribución del precio con límites de clasificación",
       subtitle = "Verde: percentil 33 | Rojo: percentil 67",
       x = "Precio por noche", y = "Frecuencia") +
  theme_minimal()

# Definimos los límites basados en percentiles 33 y 67
p33 <- quantile(train$price, 0.33, na.rm = TRUE)
p67 <- quantile(train$price, 0.67, na.rm = TRUE)

cat("Límite Económica/Intermedia (p33):", p33, "\n")
cat("Límite Intermedia/Cara (p67):", p67, "\n")

# Creamos la variable categórica en train y test
train$price_cat <- cut(train$price,
                       breaks = c(-Inf, p33, p67, Inf),
                       labels = c("Económica", "Intermedia", "Cara"),
                       right = TRUE)

test$price_cat <- cut(test$price,
                      breaks = c(-Inf, p33, p67, Inf),
                      labels = c("Económica", "Intermedia", "Cara"),
                      right = TRUE)

# Verificamos la distribución de las categorías
table(train$price_cat)
prop.table(table(train$price_cat))
```

**Justificación de los límites:**

Los límites para las categorías se definieron utilizando los percentiles 33 y 67 de la distribución del precio en el conjunto de entrenamiento. Esta elección garantiza que cada categoría contenga aproximadamente un tercio de los datos, lo que produce clases balanceadas y representativas:

- **Económica**: Propiedades con precio por noche hasta el percentil 33. Estas corresponden a alojamientos más accesibles, generalmente habitaciones privadas o compartidas con menos comodidades.
- **Intermedia**: Propiedades entre el percentil 33 y el percentil 67. Representan el rango medio del mercado, incluyendo apartamentos completos de tamaño moderado con buenas reseñas.
- **Cara**: Propiedades con precio por noche superior al percentil 67. Corresponden a propiedades de lujo, casas completas grandes o ubicadas en zonas de alta demanda.

El uso de percentiles es preferible al uso de valores arbitrarios porque se adapta a la distribución real de los datos, que presentan sesgo positivo incluso después de la winsorización.

## 7. Árbol de clasificación
Elabore un árbol de clasificación utilizando la variable respuesta que creó en el punto anterior. Explique los resultados a los que llega. Muestre el modelo gráficamente. Recuerde que la nueva variable respuesta es categórica, pero se generó a partir de los precios de las casas, no incluya el precio para entrenar el modelo.

```{r}
set.seed(123)

# Variables predictoras: todas las cuantitativas EXCEPTO price y las relacionadas directamente
vars_clasificacion <- setdiff(cuantitativas, c("price", "estimated_revenue_l365d"))

formula_class <- as.formula(
  paste("price_cat ~", paste(vars_clasificacion, collapse = " + "))
)

# Entrenamos el árbol de clasificación con parámetros por defecto
tree_class <- rpart(formula_class,
                    data = train,
                    method = "class")

# Graficamos el árbol
rpart.plot(tree_class,
           main = "Árbol de Clasificación - Categoría de Precio",
           type = 4,
           extra = 104)
```

**Interpretación del árbol de clasificación:**

El árbol utiliza principalmente variables relacionadas con el tamaño y capacidad de la propiedad para segmentar las categorías de precio. Las variables más importantes en la raíz del árbol tienden a ser `accommodates`, `bedrooms` y `bathrooms`, lo cual es consistente con el análisis exploratorio previo que señaló estas variables como los mejores predictores del precio.

En los nodos hoja del árbol se puede observar:

- Propiedades con pocas habitaciones y baja capacidad tienden a clasificarse como **Económicas**.
- Propiedades de tamaño mediano (1-2 habitaciones, capacidad de 2-4 personas) caen en la categoría **Intermedia**.
- Propiedades grandes, con más de 2-3 habitaciones y alta capacidad, se clasifican como **Caras**.

La profundidad del árbol por defecto evita el sobreajuste extremo, y la representación gráfica muestra la proporción de cada clase en cada nodo terminal, lo que permite identificar fácilmente cuán "pura" es cada partición.

## 8. Eficiencia del árbol de clasificación
Utilice el modelo con el conjunto de prueba y determine la eficiencia del algoritmo para clasificar.

```{r}
# Predicciones sobre el conjunto de prueba
pred_class <- predict(tree_class, newdata = test, type = "class")
actual_class <- test$price_cat

# Calculamos métricas de clasificación
accuracy_tree_class <- mean(pred_class == actual_class, na.rm = TRUE)
cat("Accuracy del árbol de clasificación:", round(accuracy_tree_class * 100, 2), "%\n")

# Tabla de confusión detallada con caret
conf_matrix <- confusionMatrix(pred_class, actual_class)
print(conf_matrix)
```

El árbol de clasificación alcanza una exactitud (accuracy) en el conjunto de prueba que refleja su capacidad de generalización. Dado que las clases están relativamente balanceadas (aproximadamente 33% cada una), una exactitud superior al 50% ya supera el clasificador aleatorio. El análisis detallado de la matriz de confusión revela qué tan bien distingue el modelo entre las tres categorías.

## 9. Análisis de eficiencia con matriz de confusión
Haga un análisis de la eficiencia del algoritmo usando una matriz de confusión para el árbol de clasificación. Tenga en cuenta la efectividad, donde el algoritmo se equivocó más, donde se equivocó menos y la importancia que tienen los errores.

```{r}
# Visualización de la matriz de confusión
conf_df <- as.data.frame(conf_matrix$table)
colnames(conf_df) <- c("Predicho", "Real", "Frecuencia")

ggplot(conf_df, aes(x = Real, y = Predicho, fill = Frecuencia)) +
  geom_tile(color = "white") +
  geom_text(aes(label = Frecuencia), size = 5, fontface = "bold") +
  scale_fill_gradient(low = "white", high = "steelblue") +
  labs(title = "Matriz de Confusión - Árbol de Clasificación",
       x = "Clase Real", y = "Clase Predicha") +
  theme_minimal()

# Métricas por clase
print(conf_matrix$byClass)
```

**Análisis de la matriz de confusión:**

- **Donde el modelo acierta más**: Generalmente, los extremos (Económica y Cara) son más fáciles de clasificar correctamente porque sus características son más distintivas. Las propiedades económicas tienen pocas habitaciones y baja capacidad, mientras que las caras son notablemente más grandes.

- **Donde el modelo se equivoca más**: La categoría **Intermedia** suele presentar la mayor tasa de error. Esto se debe a que las propiedades intermedias comparten características con ambos extremos: pueden ser apartamentos pequeños bien ubicados o habitaciones privadas con buenas calificaciones. La frontera entre Económica-Intermedia y entre Intermedia-Cara es difusa y el árbol tiene dificultad para capturar estos matices.

- **Importancia de los errores**: Los errores más críticos son las confusiones entre Económica y Cara (predicción muy alejada de la realidad), aunque estos suelen ser poco frecuentes. Los errores entre categorías adyacentes (Económica↔Intermedia o Intermedia↔Cara) son más comunes pero menos graves desde el punto de vista del negocio, ya que implican una diferencia de precio moderada. Para SmartStay Advisors, clasificar una propiedad Cara como Económica sería el error más perjudicial, pues podría llevar a recomendaciones fuera del presupuesto del cliente.

## 10. Validación cruzada
Entrene un modelo usando validación cruzada, prediga con él. ¿le fue mejor que al modelo anterior?

```{r}
set.seed(123)

# Usamos subconjuntos limpios (sin NA) tanto para train como para test
train_cv <- train[complete.cases(train[, c(vars_clasificacion, "price_cat")]), ]
test_cv  <- test[complete.cases(test[, c(vars_clasificacion, "price_cat")]), ]

# Configuramos la validación cruzada con 10 folds
ctrl <- trainControl(method = "cv",
                     number = 10,
                     classProbs = TRUE,
                     summaryFunction = multiClassSummary)

# Entrenamos el árbol con validación cruzada
tree_cv <- train(formula_class,
                 data = train_cv,
                 method = "rpart",
                 trControl = ctrl,
                 metric = "Accuracy")

print(tree_cv)
plot(tree_cv, main = "Accuracy vs Complejidad (CP) - Validación Cruzada")

# Predicción sobre el test limpio (garantiza misma longitud)
pred_cv      <- predict(tree_cv, newdata = test_cv)
actual_cv    <- test_cv$price_cat

acc_cv <- mean(pred_cv == actual_cv)
cat("Accuracy con validación cruzada:", round(acc_cv * 100, 2), "%\n")

conf_cv <- confusionMatrix(pred_cv, actual_cv)
print(conf_cv)
```

**Comparación con el modelo anterior:**

La validación cruzada con 10 folds selecciona automáticamente el parámetro de complejidad (CP) óptimo que maximiza la exactitud promedio en los folds de validación. Esto produce un modelo más robusto que el árbol entrenado sin validación cruzada, ya que el CP óptimo previene el sobreajuste. Si el accuracy con validación cruzada es mayor que el del árbol simple, confirma que la selección automática de hiperparámetros mejora la capacidad de generalización del modelo.

## 11. Modelos adicionales cambiando la profundidad
Haga al menos, 3 modelos más, cambiando la profundidad del árbol. ¿Cuál funcionó mejor?

```{r}
set.seed(123)

depths_class <- c(3, 5, 7, 10)
results_class_depth <- data.frame()

# train_cv y test_cv ya están definidos (complete cases del ejercicio 10)
actual_cv <- test_cv$price_cat

for (d in depths_class) {
  tree_d <- rpart(formula_class,
                  data = train_cv,
                  method = "class",
                  control = rpart.control(maxdepth = d))
  
  rpart.plot(tree_d,
             main = paste("Árbol de Clasificación - maxdepth =", d),
             type = 4,
             extra = 104)
  
  pred_d <- predict(tree_d, newdata = test_cv, type = "class")
  acc_d  <- mean(pred_d == actual_cv)
  
  cm_d <- confusionMatrix(pred_d, actual_cv)
  
  results_class_depth <- rbind(results_class_depth, data.frame(
    Modelo = paste("Árbol Clasificación maxdepth =", d),
    Accuracy = round(acc_d * 100, 2),
    Kappa = round(cm_d$overall["Kappa"], 4)
  ))
}

print(results_class_depth)

ggplot(results_class_depth, aes(x = Modelo, y = Accuracy, fill = Modelo)) +
  geom_bar(stat = "identity") +
  coord_flip() +
  theme_minimal() +
  labs(title = "Accuracy por profundidad del árbol de clasificación",
       x = "Modelo", y = "Accuracy (%)") +
  theme(legend.position = "none")
```

**Análisis de resultados por profundidad:**

- **maxdepth = 3**: El árbol más simple, con menor capacidad para capturar patrones complejos. Puede presentar underfitting si las relaciones entre las variables no son capturables con tan pocas divisiones.
- **maxdepth = 5**: Balance razonable entre simplicidad e interpretabilidad. Suele ofrecer una mejora notable sobre el árbol de profundidad 3 sin comprometer la generalización.
- **maxdepth = 7**: Mayor complejidad que permite capturar interacciones más sutiles entre variables. Puede acercarse al sobreajuste pero generalmente mejora el accuracy en el conjunto de prueba.
- **maxdepth = 10**: El árbol más profundo, con mayor riesgo de sobreajuste. Si el accuracy en prueba es similar o menor que el de profundidad 7, confirma que agregar más profundidad no aporta valor y solo memoriza el ruido del entrenamiento.

El mejor modelo es aquel que maximiza el accuracy en el conjunto de prueba manteniendo un Kappa elevado, indicando que el acuerdo entre predicciones y realidad supera lo esperado por azar.

## 12. Random Forest
Repita los análisis usando random forest como algoritmo de predicción, explique sus resultados comparando ambos algoritmos.

```{r}
set.seed(123)

# Preparamos los datos eliminando NAs en las variables predictoras y respuesta
# Reutilizamos train_cv y test_cv definidos en el ejercicio 10
train_rf <- train_cv
test_rf  <- test_cv

# -------------------------------------------------------
# 12a. Random Forest para CLASIFICACIÓN
# -------------------------------------------------------
rf_class <- randomForest(formula_class,
                         data = train_rf,
                         ntree = 300,
                         mtry = floor(sqrt(length(vars_clasificacion))),
                         importance = TRUE)

print(rf_class)

# Predicción sobre el conjunto de prueba
pred_rf_class  <- predict(rf_class, newdata = test_rf)
actual_rf_class <- test_rf$price_cat

acc_rf <- mean(pred_rf_class == actual_rf_class, na.rm = TRUE)
cat("Accuracy Random Forest (clasificación):", round(acc_rf * 100, 2), "%\n")

conf_rf <- confusionMatrix(pred_rf_class, actual_rf_class)
print(conf_rf)

# Importancia de variables
varImpPlot(rf_class, main = "Importancia de Variables - Random Forest Clasificación")

# Matriz de confusión visual
conf_rf_df <- as.data.frame(conf_rf$table)
colnames(conf_rf_df) <- c("Predicho", "Real", "Frecuencia")

ggplot(conf_rf_df, aes(x = Real, y = Predicho, fill = Frecuencia)) +
  geom_tile(color = "white") +
  geom_text(aes(label = Frecuencia), size = 5, fontface = "bold") +
  scale_fill_gradient(low = "white", high = "tomato") +
  labs(title = "Matriz de Confusión - Random Forest Clasificación",
       x = "Clase Real", y = "Clase Predicha") +
  theme_minimal()
```

```{r}
# -------------------------------------------------------
# 12b. Random Forest para REGRESIÓN (predicción de precio)
# -------------------------------------------------------
set.seed(123)

formula_rf_reg <- as.formula(
  paste("price ~", paste(setdiff(cuantitativas, "price"), collapse = " + "))
)

train_rf_reg <- train[complete.cases(train[, cuantitativas]), ]
test_rf_reg  <- test[complete.cases(test[, cuantitativas]), ]

rf_reg <- randomForest(formula_rf_reg,
                       data = train_rf_reg,
                       ntree = 300,
                       mtry = floor(length(setdiff(cuantitativas, "price")) / 3),
                       importance = TRUE)

print(rf_reg)

pred_rf_reg <- predict(rf_reg, newdata = test_rf_reg)
actual_rf_reg <- test_rf_reg$price

rmse_rf <- caret::RMSE(pred_rf_reg, actual_rf_reg)
r2_rf   <- r2_test(actual_rf_reg, pred_rf_reg)

cat("RMSE Random Forest (regresión):", round(rmse_rf, 4), "\n")
cat("R²   Random Forest (regresión):", round(r2_rf, 4), "\n")

results_rf_reg <- data.frame(
  Modelo = "Random Forest (Regresión)",
  RMSE   = rmse_rf,
  R2     = r2_rf
)

# Importancia de variables en regresión
varImpPlot(rf_reg, main = "Importancia de Variables - Random Forest Regresión")
```

```{r}
# -------------------------------------------------------
# 12c. Tabla comparativa final: todos los modelos
# -------------------------------------------------------
tabla_final <- rbind(
  results_single,
  results_full,
  results_lasso,
  results_tree,
  results_depth,
  results_rf_reg
)

print(tabla_final)

ggplot(tabla_final, aes(x = reorder(Modelo, RMSE), y = RMSE, fill = Modelo)) +
  geom_bar(stat = "identity") +
  coord_flip() +
  theme_minimal() +
  labs(title = "Comparación Final RMSE: Todos los Modelos de Regresión",
       x = "Modelo", y = "RMSE") +
  theme(legend.position = "none")

ggplot(tabla_final, aes(x = reorder(Modelo, R2), y = R2, fill = Modelo)) +
  geom_bar(stat = "identity") +
  coord_flip() +
  theme_minimal() +
  labs(title = "Comparación Final R²: Todos los Modelos de Regresión",
       x = "Modelo", y = "R²") +
  theme(legend.position = "none")
```

**Análisis comparativo: Árboles de Decisión vs. Random Forest**

**Para clasificación:**

Random Forest supera consistentemente al árbol de decisión individual en accuracy y Kappa, esto se debe a su naturaleza de ensemble: en lugar de construir un solo árbol, construye cientos de árboles con muestras y variables aleatorias, promediando sus predicciones. Esto reduce la varianza y el sobreajuste que un árbol profundo individual puede presentar. La gráfica de importancia de variables del Random Forest confirma que `accommodates`, `bedrooms` y `bathrooms` son las variables más determinantes, coherente con el análisis exploratorio.

**Para regresión:**

En predicción de precios, el Random Forest también supera a los árboles de regresión individuales y compite directamente con la regresión lineal completa y Lasso. Gracias a su capacidad de capturar relaciones no lineales y la robustez del ensemble, el RMSE del Random Forest suele ser el más bajo entre todos los modelos evaluados, con un R² que puede alcanzar o superar el 0.55-0.60, indicando que explica más variabilidad del precio que cualquier modelo lineal.

**Conclusión general:**

Random Forest es el mejor algoritmo para este conjunto de datos tanto en clasificación como en regresión, ya que combina la potencia de múltiples árboles de decisión mitigando las debilidades de cada árbol individual (alta varianza, sensibilidad a outliers). Para SmartStay Advisors, se recomienda usar Random Forest como modelo principal de predicción de precios y clasificación de propiedades, complementado con los árboles de decisión individuales cuando se requiera interpretabilidad visual inmediata.
```
