---
title: "Lab3"
author: "Pedro Avila, Javier Benitez, Brandon Rivera"
date: "2026-03-13"
output:
  html_document: default
---
```{r setup, include=FALSE}
knitr::opts_chunk$set(echo = TRUE)
```

```{r message=FALSE, warning=FALSE}
library(corrplot)
library(caret)
library(lmtest)
library(dplyr)
library(stringi)
library(cluster)
library(factoextra)
library(hopkins)
library(NbClust)
library(glmnet)
library(car)
```

## 1. Descargue el conjunto de datos.

```{r}
load("Listings.RData")

head(listings, 5)
```


## 2. Haga un análisis exploratorio extenso de los datos. 
Explique bien todos los hallazgos. No ponga solo gráficas y código. Debe llegar a conclusiones interesantes para poder predecir. Explique el
preprocesamiento que necesitó hacer

### 2.1. Descripción de las variables
```{r datasummary}
summary(listings)
```

```{r}
cual_nominales <- c(
    "listing_url",
    "source",
    "name",
    "description",
    "neighborhood_overview",
    "picture_url",
    "host_url",
    "host_name",
    "host_location",
    "host_about",
    "host_is_superhost",
    "host_thumbnail_url",
    "host_picture_url",
    "host_neighbourhood",
    "host_verifications",
    "host_has_profile_pic",
    "host_identity_verified",
    "neighbourhood",
    "neighbourhood_cleansed",
    "neighbourhood_group_cleansed",
    "bathrooms_text",
    "amenities",
    "has_availability",
    "license",
    "instant_bookable",
    "city"
)

cual_ordinales <- c(
    "last_scraped",
    "host_response_time",
    "host_since",
    "property_type",
    "room_type",
    "calendar_last_scraped",
    "first_review",
    "last_review"
)


cuant_discretas <- c(
    "host_listings_count",
    "host_total_listings_count",
    "accommodates",
    "bedrooms",
    "beds",
    "minimum_nights",
    "minimum_nights_avg_ntm",
    "maximum_nights",
    "maximum_nights_avg_ntm",
    "minimum_minimum_nights",
    "maximum_minimum_nights",
    "availability_30",
    "availability_60",
    "availability_90",
    "availability_365",
    "number_of_reviews",
    "number_of_reviews_ltm",
    "number_of_reviews_l30d",
    "availability_eoy",
    "number_of_reviews_ly",
    "estimated_occupancy_l365d",
    "reviews_per_month",
    "minimum_maximum_nights",
    "maximum_maximum_nights"
)

cuant_continuas <- c(
    "host_response_rate",
    "host_acceptance_rate",
    "latitude",
    "longitude",
    "bathrooms",
    "price",
    "review_scores_rating",
    "review_scores_accuracy",
    "review_scores_cleanliness",
    "review_scores_checkin",
    "review_scores_communication",
    "review_scores_location",
    "review_scores_value",
    "calculated_host_listings_count",
    "calculated_host_listings_count_entire_homes",
    "calculated_host_listings_count_private_rooms",
    "calculated_host_listings_count_shared_rooms",
    "estimated_revenue_l365d"
)

cuantitativas <- c(cuant_discretas, cuant_continuas)
cuantitativas
datos_cuant <- listings[, cuantitativas]
head(datos_cuant, 5)

cualitativas <- c(cual_nominales, cual_ordinales)
cualitativas
datos_cual <- listings[, cualitativas]
head(datos_cual, 5)
```
Variables cuantitativas discretas no decidimos clasificarlas id , scrape_id , host_id.
Adicionalmente la variable calendar_updated se decidio no incluirla ya que toda su data es NA

### 2.2. Análisis exploratorio
```{r message=FALSE, warning=FALSE}

library(ggplot2)

dim(listings)
str(listings)
summary(listings)

colSums(is.na(listings))

datos_cuant <- listings[, cuantitativas]
datos_cual  <- listings[, cualitativas]


listings$price <- as.numeric(gsub("[$,]", "", listings$price))
listings$host_response_rate <- as.numeric(gsub("%", "", listings$host_response_rate))
listings$host_acceptance_rate <- as.numeric(gsub("%", "", listings$host_acceptance_rate))

summary(datos_cuant)

ggplot(listings, aes(x = price)) +
  geom_histogram(bins = 40)

ggplot(listings, aes(x = review_scores_rating)) +
  geom_histogram(bins = 30)

ggplot(listings, aes(x = reviews_per_month)) +
  geom_histogram(bins = 30)

ggplot(listings, aes(y = price)) +
  geom_boxplot()

ggplot(listings, aes(y = reviews_per_month)) +
  geom_boxplot()
```

Podemos ver que los datos los cuales principalmente podriamos hacer analisis 
numerico llegan a tener sesgos cada uno por su lado
```{r}
shapiro.test(sample(na.omit(listings$price), 5000))
shapiro.test(sample(na.omit(listings$review_scores_rating), 5000))
shapiro.test(sample(na.omit(listings$reviews_per_month), 5000))
```
Haciendo la prueba de shapiro-wilks podemos darnos cuenta por que el p-value 
llega a estar mas abajo que el alpha autoimpuesto de 0.5, podemos darnos cuenta
que no es normal.

### 2.3. Análisis de relaciones con la variable respuesta

```{r message=FALSE, warning=FALSE}
library(corrplot)

vars_interes <- c("price", "accommodates", "bedrooms", "beds", "bathrooms",
                  "review_scores_rating", "reviews_per_month",
                  "availability_365", "estimated_occupancy_l365d",
                  "estimated_revenue_l365d", "number_of_reviews")

cor_data <- listings[, vars_interes]
cor_data <- cor_data[complete.cases(cor_data), ]

cor_matrix <- cor(cor_data)

corrplot(cor_matrix, method = "color", type = "upper",
         addCoef.col = "black", tl.col = "black", tl.srt = 45,
         mar = c(0,0,1,0))
```

Las variables `accommodates`, `bedrooms`, `beds` y `bathrooms` tienen la mayor correlación positiva con `price`. Las variables de reseñas y ocupación muestran correlaciones débiles.
```{r}
par(mfrow = c(2, 2))

plot(listings$accommodates, listings$price,
     main = "Price vs Accommodates",
     xlab = "Capacidad", ylab = "Precio")
abline(lm(price ~ accommodates, data = listings), col = "black", lwd = 2)

plot(listings$bedrooms, listings$price,
     main = "Price vs Bedrooms",
     xlab = "Habitaciones", ylab = "Precio")
abline(lm(price ~ bedrooms, data = listings), col = "black", lwd = 2)

plot(listings$bathrooms, listings$price,
     main = "Price vs Bathrooms",
     xlab = "Baños", ylab = "Precio")
abline(lm(price ~ bathrooms, data = listings), col = "black", lwd = 2)

plot(listings$review_scores_rating, listings$price,
     main = "Price vs Review Score",
     xlab = "Calificación", ylab = "Precio")
abline(lm(price ~ review_scores_rating, data = listings), col = "black", lwd = 2)

par(mfrow = c(1, 1))
```

A mayor tamaño de la propiedad, mayor precio. La calificación no muestra relación clara con el precio.
```{r}
boxplot(price ~ room_type, data = listings,
        main = "Precio por tipo de habitación",
        xlab = "Tipo", ylab = "Precio",
        ylim = c(0, 500))

kruskal.test(price ~ room_type, data = listings)
```

Los alojamientos completos tienen precios más altos. Kruskal-Wallis confirma que las diferencias son significativas (p < 0.05).
```{r}
boxplot(price ~ city, data = listings,
        main = "Precio por ciudad",
        xlab = "Ciudad", ylab = "Precio",
        ylim = c(0, 500),
        las = 2)

kruskal.test(price ~ city, data = listings)
```

El precio varía según la ciudad, siendo la ubicación un factor relevante (p < 0.05).

Conclusión: Los mejores predictores del precio son `accommodates`, `bedrooms`, `bathrooms`, `room_type` y `city`.


## 3. Incluya un análisis de grupos en el análisis exploratorio. (Javi)
Explique las características de cada uno.

Clustering

```{r}
set.seed(123)

vars_cluster <- c("price", "accommodates", "bedrooms", "beds", 
                  "bathrooms", "review_scores_rating", 
                  "availability_365", "estimated_occupancy_l365d")

datos_cluster <- listings[, vars_cluster]
datos_cluster <- datos_cluster[complete.cases(datos_cluster), ]

# Tomar muestra representativa (máximo 3000-5000 filas)
n_muestra <- min(3000, nrow(datos_cluster))
idx_muestra <- sample(1:nrow(datos_cluster), n_muestra)
datos_muestra <- datos_cluster[idx_muestra, ]

# Escalar
datos_scaled <- scale(datos_muestra[, vars_cluster])

### Hopkins
set.seed(123)

idx_hopkins <- sample(1:nrow(datos_scaled), 500)
hopkins(datos_scaled[idx_hopkins, ])

# Codo - rápido
fviz_nbclust(datos_scaled, kmeans, 
             method = "wss",
             k.max = 8) +
  labs(title = "Método del Codo")

# Silueta - rápido
fviz_nbclust(datos_scaled, kmeans, 
             method = "silhouette",
             k.max = 8) +
  labs(title = "Método de Silueta")


```

```{r}
set.seed(123)
k_optimo <- 2

km <- kmeans(datos_scaled, 
             centers = k_optimo, 
             iter.max = 100, 
             nstart = 10)   # reducir nstart también ayuda

datos_muestra$grupo <- as.factor(km$cluster)

fviz_cluster(km, data = datos_scaled,
             geom = "point",
             ellipse.type = "norm") +
  labs(title = "Clusters de propiedades Airbnb")
```

```{r}
library(dplyr)

perfil <- datos_muestra %>%
  group_by(grupo) %>%
  summarise(across(all_of(vars_cluster), mean, na.rm = TRUE)) %>%
  mutate(across(where(is.numeric), ~round(., 2)))

print(perfil)

```
```{r}
ggplot(datos_muestra, aes(x = grupo, y = price, fill = grupo)) +
  geom_boxplot() +
  coord_cartesian(ylim = c(0, 500)) +
  labs(title = "Precio por grupo", x = "Grupo", y = "Precio") +
  theme_minimal()

kruskal.test(price ~ grupo, data = datos_muestra)

```



## 4. Divida el set de datos preprocesados (Brandon)
Dividalos en dos conjuntos: Entrenamiento y prueba. Describa el criterio que usó para crear los conjuntos: número de filas de cada uno, estratificado o no, balanceado o no, etc.
```{r train test}
set.seed(123)

pricing_without_na <- listings[!is.na(listings$price), ]

trainIndex <- createDataPartition(pricing_without_na$price, p = .7, list = FALSE)
train <- pricing_without_na[trainIndex, ]
test <- pricing_without_na[-trainIndex, ]
```

Tratamiento de outliers en 'price' (IQR) sin perder filas:
En vez de eliminar registros (lo que puede dejar 0 casos para entrenar),
recortamos (winsorizamos) el precio a los límites IQR calculados en TRAIN.
[Esta seccion del codigo fue Generado por ChatGPT para ayudarnos a limpiar los outliers sin perder filas]
[El resto del codigo es nuestro tomando en base el repositorio de erick]

```{r outliers-price-iqr}

Q1 <- quantile(train$price, 0.25, na.rm = TRUE)
Q3 <- quantile(train$price, 0.75, na.rm = TRUE)
IQR_value <- Q3 - Q1

low  <- as.numeric(Q1 - 1.5 * IQR_value)
high <- as.numeric(Q3 + 1.5 * IQR_value)

cat("IQR bounds price (train):", low, "to", high, "\n")
cat("Rows before -> train:", nrow(train), ", test:", nrow(test), "\n")

# Clip/Winsorize
train$price <- pmin(pmax(train$price, low), high)
test$price  <- pmin(pmax(test$price,  low), high)

cat("Rows after  -> train:", nrow(train), ", test:", nrow(test), "\n")
cat("NA counts -> price/train:", sum(is.na(train$price)), ", bedrooms/train:", sum(is.na(train$bedrooms)), "\n")
```
Entrenamos con el 70% de los datos y probamos con el 30% restante. La partición se hizo de manera estratificada para mantener la distribución del precio en ambos conjuntos. Luego, se aplicó un recorte (winsorización) de outliers en `price` con límites IQR calculados en entrenamiento, para reducir el impacto de valores extremos sin eliminar observaciones.

## 5. Haga ingeniería de características (Brandon)
¿qué variables cree que puedan ser mejores predictores para el precio de las casas? Explique en que basó la selección o no de las variables.

### Prueba de Supuestos
Nuestros supuestos son los siguientes:
1. Los cuatros (bedrooms) son linealmente relacionados con el precio.
2. Los baños (bathrooms) son linealmente relacionados con el precio.
3. La calificación de las reseñas (review_scores_rating) es linealmente relacionada con el precio.
```{r}
train_bedrooms <- train[complete.cases(train[, c("price", "bedrooms")]), ]
train_bathrooms <- train[complete.cases(train[, c("price", "bathrooms")]), ]
train_reviews <- train[complete.cases(train[, c("price", "review_scores_rating")]), ]

model_bedrooms <- lm(price ~ bedrooms, data = train_bedrooms)
model_bathrooms <- lm(price ~ bathrooms, data = train_bathrooms)
model_ReviewScore <- lm(price ~ review_scores_rating, data = train_reviews)
```


### Linealidad
Podemos observar que los residuos no muestran un patrón claro, lo que sugiere que la relación entre las variables independientes y el precio es aproximadamente lineal. Sin embargo, hay cierta dispersión en los residuos, lo que podría indicar que la relación no es perfectamente lineal.
```{r}
par(mfrow = c(1, 3))
plot(
  fitted(model_bedrooms),
  resid(model_bedrooms),
  main = "Linealidad - Bedrooms"
)
abline(h = 0, col = "red")

plot(
  fitted(model_bathrooms),
  resid(model_bathrooms),
  main = "Linealidad - Bathrooms"
)
abline(h = 0, col = "red")

plot(
  fitted(model_ReviewScore),
  resid(model_ReviewScore),
  main = "Linealidad - Review Score"
)
abline(h = 0, col = "red")
par(mfrow = c(1, 1))
```

### Normalidad de los residuos
Segun la prueba de Shapiro-Wilk, los residuos de los modelos no siguen una distribución normal, lo que podría afectar la validez de las inferencias basadas en estos modelos. 
Sin embargo, dado el tamaño de la muestra, es posible que esta falta de normalidad no tenga un impacto significativo en la capacidad predictiva del modelo.
Muy seguramente, la falta de normalidad se deba a la presencia de valores atípicos o a una distribución sesgada de los residuos, lo que es común en datos de precios.

Regla de decisión:
* Si p-value ≤ 0.05 → Se rechaza H₀ (evidencia de no normalidad).

```{r}
sample_resid_bedrooms <- sample(resid(model_bedrooms), 5000)
sample_resid_bathrooms <- sample(resid(model_bathrooms), 5000)
sample_resid_ReviewScore <- sample(resid(model_ReviewScore), 5000)

shapiro.test(sample_resid_bedrooms)
shapiro.test(sample_resid_bathrooms)
shapiro.test(sample_resid_ReviewScore)
```

Hipótesis:

* H₀: Los residuos no siguen una distribución normal.
* H₁: Los residuos siguen una distribución normal.


### Homocedasticidad
Observamos que en nuestro caso de Review Score, los residuos muestran una mayor dispersión a medida que aumentan los valores ajustados, 
lo que sugiere la presencia de heterocedasticidad. 
En los casos de Bedrooms y Bathrooms, la dispersión de los residuos parece ser más constante, 
aunque también muestra cierta variabilidad.

Regla de decisión:
* Si p-value > 0.05 → No se rechaza H₀ (varianza constante).
* Si p-value ≤ 0.05 → Se rechaza H₀ (existe heterocedasticidad).
```{r}
bptest(model_bedrooms)
bptest(model_bathrooms)
bptest(model_ReviewScore)
```

Hipótesis:

* H₀: La varianza de los errores es constante (homocedasticidad).
* H₁: La varianza de los errores no es constante (heterocedasticidad).


### Independencia
En el caso de todos los modelos, el valor de Durbin-Watson tiene un p value menor a 0.05, 
lo que indica que hay evidencia de autocorrelación de primer orden en los residuos. 
Esto sugiere que los errores no son independientes, 
lo que podría afectar la validez de las inferencias basadas en estos modelos.
* Si p-value ≤ 0.05 → Se rechaza H₀ (evidencia de autocorrelación).
```{r}
dwtest(model_bedrooms)
dwtest(model_bathrooms)
dwtest(model_ReviewScore)
```

Hipótesis:

* H₀: No existe autocorrelación de primer orden en los residuos.
* H₁: Existe autocorrelación de primer orden en los residuos.


## 6. Todos los resultados deben ser reproducibles por lo que debe fijar que los conjuntos de entrenamiento y
prueba sean los mismos siempre que se ejecute el código.

## 7. Modelo univariado de regresión lineal (Javi)
Seleccione una de las variables y haga un modelo univariado de regresión lineal para predecir el precio de
las casas. Analice el modelo (resumen, residuos, resultados de la predicción). Muéstrelo gráficamente.

```{r}
model_single <- lm(price ~ bedrooms, data=train)
summary(model_single)

pred_full_single <- predict(model_single, newdata = test[, cuantitativas])
actual_full_single <- test$price
```


## 8. Modelo de regresión lineal (Brandon)
Haga un modelo de regresión lineal con todas las variables numéricas para predecir el precio de las casas.
Analice el modelo (resumen, residuos, resultados de la predicción). Muestre el modelo gráficamente.
```{r}
model_full <- lm(price ~ ., data = train[, cuantitativas])
summary(model_full)

pred_full <- predict(model_full, newdata = test[, cuantitativas])
actual_full <- test$price
```

## 9. Analice el modelo. (Pedro)
Determine si hay multicolinealidad entre las variables, y cuáles son las que aportan al modelo. Haga un análisis de correlación de las características del modelo y especifique si el modelo se
adapta bien a los datos. Explique si hay sobreajuste (overfitting) o no. En caso de existir sobreajuste, haga otro modelo que lo corrija.


```{r}
vif(model_full)

cor_matrix_model <- cor(train[, cuantitativas], use = "complete.obs")


corrplot(cor_matrix_model,
         method = "color",
         type = "upper",
         tl.col = "black",
         tl.srt = 45,
         tl.cex = 0.3,
         addCoef.col = NULL)

```



El análisis de multicolinealidad mostró que varias variables presentan valores altos de VIF, especialmente las relacionadas con la disponibilidad (availability_90, availability_eoy) y los conteos de propiedades del host (calculated_host_listings_count), indicando fuerte colinealidad entre ellas. Esto afecta la estabilidad e interpretación del modelo completo. El corrplot confirma estas relaciones altas entre variables similares. Aunque no se observa un sobreajuste severo al comparar con el modelo Lasso, es recomendable simplificar el modelo eliminando variables redundantes para mejorar su robustez y facilitar su interpretación.

## 10. Si tiene multicolinealidad o sobreajuste, haga un modelo con las variables que sean mejores predictoras del precio de las casas. Determine la calidad del modelo realizando un análisis de los residuos. Muéstrelo gráficamente. (Pedro)

```{r}
model_reduced <- lm(price ~ accommodates + bedrooms + beds + bathrooms,
                    data = train)

summary(model_reduced)

plot(model_reduced$fitted.values,
     resid(model_reduced),
     main = "Residuos vs Valores Ajustados",
     xlab = "Valores Ajustados",
     ylab = "Residuos")

abline(h = 0, col = "red", lwd = 2)
```
Se construyó un modelo reducido con las variables accommodates, bedrooms, beds y bathrooms, que son los mejores predictores identificados. Este modelo explica alrededor del 36% de la variabilidad del precio y todos sus coeficientes son significativos. Sin embargo, el análisis de residuos muestra heterocedasticidad, ya que la dispersión de errores aumenta con los valores ajustados. Esto indica que la varianza de los errores no es constante y sugiere que podrían usarse transformaciones o métodos robustos para mejorar el modelo. A pesar de ello, el modelo reducido representa una mejora en estabilidad y simplicidad frente al modelo completo con multicolinealidad.

## 11. Elabore un modelo en el que utilice al menos una de las técnicas de regularización 
(Ridge, Lasso, ElasticNet) compare los resultados con los otros modelos.

```{r}
train_clean <- na.omit(train[, cuantitativas])
test_clean <- na.omit(test[, cuantitativas])

x_train <- as.matrix(train_clean[, setdiff(cuantitativas, "price")])
y_train <- train_clean$price

x_test <- as.matrix(test_clean[, setdiff(cuantitativas, "price")])
y_test <- test_clean$price

set.seed(123) 
cv_lasso <- cv.glmnet(x_train, y_train, alpha = 1)
best_lambda <- cv_lasso$lambda.min

model_lasso <- glmnet(x_train, y_train, alpha = 1, lambda = best_lambda)

pred_lasso <- predict(model_lasso, s = best_lambda, newx = x_test)
pred_lasso <- as.numeric(pred_lasso) 

actual_lasso <- y_test

r2_test <- function(actual, predicted) {
  ss_res <- sum((actual - predicted)^2, na.rm = TRUE)
  ss_tot <- sum((actual - mean(actual, na.rm = TRUE))^2, na.rm = TRUE)
  1 - ss_res / ss_tot
}

results_lasso <- data.frame(
  Modelo = c("Regresión Lasso (Regularización)"),
  RMSE = c(
    caret::RMSE(pred_lasso, actual_lasso)
  ),
  R2 = c(
    r2_test(actual_lasso, pred_lasso)
  )
)

results_lasso
```

¿Por que escogimos lasso? 

En bases de datos de viviendas suele haber muchas variables numéricas que miden cosas similares. Lasso aplica un tipo de castigo matemático llamado "penalización L1". Lo especial de esta penalización es que, si una variable no aporta valor real para predecir el precio, Lasso reduce su coeficiente exactamente a cero, eliminándola del modelo por completo.

## 12. Utilice cada modelo con el conjunto de prueba (Brandon)
Determine la eficiencia del algoritmo para predecir el precio de las casas. ¿Qué tan bien lo hizo? ¿Qué medidas usó para determinar la calidad de la predicción?
```{r}
r2_test <- function(actual, predicted) {
  ss_res <- sum((actual - predicted)^2, na.rm = TRUE)
  ss_tot <- sum((actual - mean(actual, na.rm = TRUE))^2, na.rm = TRUE)
  1 - ss_res / ss_tot
}

# Remove NA values for fair comparison
valid_idx <- complete.cases(pred_full, actual_full)
pred_full_valid <- pred_full[valid_idx]
actual_full_valid <- actual_full[valid_idx]

results_full <- data.frame(
  Modelo = c("Regresión Lineal Completa"),
  RMSE = c(
    caret::RMSE(pred_full_valid, actual_full_valid)
  ),
  R2 = c(
    r2_test(actual_full_valid, pred_full_valid)
  )
)

results_full
```
```{r}
valid_idx_single <- complete.cases(pred_full_single, actual_full_single)
pred_single_valid <- pred_full_single[valid_idx_single]
actual_single_valid <- actual_full_single[valid_idx_single]

results_single <- data.frame(
  Modelo = c("Regresión Lineal Univariada"),
  RMSE = c(
    caret::RMSE(pred_single_valid, actual_single_valid)
  ),
  R2 = c(
    r2_test(actual_single_valid, pred_single_valid)
  )
)

results_single
```

```{r}
tabla_comparativa <- rbind(results_single, results_full, results_lasso)
tabla_comparativa
```

Cada uno de los modelos tuvo un RMSE de alrededor de 110 a 150 y un R2 de alrededor de 0.26 a 0.53, lo que indica que los modelos explican entre el 25% y el 53% de la variabilidad en los precios de las casas.
El modelo de regresión lineal completa tiene un mejor desempeño que el univariado, pero el modelo Lasso no muestra una mejora significativa en comparación con la regresión lineal completa,
lo que sugiere que la regularización no aportó beneficios adicionales en este caso.

Por otro lado al haber obtenido un valor RMSE de alrededor de 110 a 150, esto indica que en promedio, las predicciones del modelo se desvían del precio real en esa cantidad, 
lo que sugiere que el modelo tiene un error considerable pero muy aceptable en sus predicciones.

## 13. Discuta sobre la efectividad de los modelos. (Pedro)
¿Cuál lo hizo mejor? ¿Cuál es el mejor modelo para predecir el precio de las casas? Haga los gráficos que crea que le pueden ayudar en la discusión.

```{r}

ggplot(tabla_comparativa, aes(x = Modelo, y = RMSE, fill = Modelo)) +
  geom_bar(stat = "identity") +
  theme_minimal() +
  labs(title = "Comparación del RMSE entre modelos",
       x = "Modelo",
       y = "RMSE") +
  theme(legend.position = "none")

ggplot(tabla_comparativa, aes(x = Modelo, y = R2, fill = Modelo)) +
  geom_bar(stat = "identity") +
  theme_minimal() +
  labs(title = "Comparación del R² entre modelos",
       x = "Modelo",
       y = "R^2") +
  theme(legend.position = "none")
```
El modelo con peor desempeño es la regresión lineal univariada, ya que presenta el RMSE más alto (150.646) y el R² más bajo (0.2577). Esto indica que solo explica aproximadamente el 25.7% de la variabilidad en los precios de las casas, por lo que su capacidad predictiva es limitada. Esto se debe a que utiliza una sola variable para hacer las predicciones, lo que no logra capturar todos los factores que influyen en el precio de las viviendas.

En cambio, la regresión lineal completa y la regresión Lasso muestran un desempeño mucho mejor, con un RMSE cercano a 112 y un R^2 alrededor de 0.53, lo que significa que explican cerca del 53% de la variabilidad del precio. El modelo Lasso tiene el RMSE ligeramente más bajo (111.9871) y el R^2 ligeramente más alto (0.5300), por lo que puede considerarse el mejor modelo, aunque la diferencia con la regresión lineal completa es mínima.

# Lab 4 - Decision Tree

## 1. Use los mismos conjuntos de entrenamiento
Prueba que usó para los modelos de regresión lineal en la entrega anterior.

## 2. árbol de regresión
Elabore un árbol de regresión para predecir el precio de las casas por noche usando todas las variables.

```{r}
library(rpart)
library(rpart.plot)
set.seed(123)
formula_tree <- as.formula(paste("price ~", paste(setdiff(cuantitativas, "price"), collapse = " + ")))
tree_model <- rpart(formula_tree, data = train, method = "anova", control = rpart.control(cp = 0.01))
rpart.plot(tree_model, main = "Árbol de Regresión para Predecir Precio")
```


## 3. Resultado arbol de regresión
Úselo para predecir y analice el resultado. ¿Qué tal lo hizo?
## 4. 3 modelos más cambiando la profundidad del árbol
Haga, al menos, 3 modelos más, cambiando el parámetro de la profundidad del árbol. ¿Cuál es el mejor modelo para predecir el precio por noche?
## 5. Comparación de modelos
Compare los resultados con el modelo de regresión lineal de la hoja anterior, ¿cuál lo hizo mejor?
## 6. Variable respuesta para clasificación
Dependiendo del análisis exploratorio elaborado cree una variable respuesta que le permita clasificar las casas en Económicas, Intermedias o Caras. Los límites de estas clases deben tener un fundamento en la distribución de los datos de precios, y estar bien explicados.
## 7. Arbol de clasificación
Elabore un árbol de clasificación utilizando la variable respuesta que creó en el punto anterior. Explique los resultados a los que llega. Muestre el modelo gráficamente. Recuerde que la nueva variable respuesta es categórica, pero se generó a partir de los precios de las casas, no incluya el precio para entrenar el modelo.
## 8. Eficiencia del árbol de clasificación
Utilice el modelo con el conjunto de prueba y determine la eficiencia del algoritmo para clasificar.
## 9. Análisis de eficiencia
Haga un análisis de la eficiencia del algoritmo usando una matriz de confusión para el árbol de clasificación. Tenga en cuenta la efectividad, donde el algoritmo se equivocó más, donde se equivocó menos y la importancia que tienen los errores.
## 10. Validación cruzada
Entrene un modelo usando validación cruzada, prediga con él. ¿le fue mejor que al modelo anterior?
## 11. Modelos adicionales
Haga al menos, 3 modelos más, cambiando la profundidad del árbol. ¿Cuál funcionó mejor?
## 12. Random Forest
Repita los análisis usando random forest como algoritmo de predicción, explique sus resultados comparando ambos algoritmos.
